最高法院刑事判決　　　　　　九十四年度台上字第七○四七號
　　上　訴　人　甲○○
　　　　　　　　　　　　49號.
　　　　　　　　　　　　送達代收人：吳啟孝律師
　　　　　　　　乙○○
　　　　　　　　　　　　6號
　　上 列一 人
　　選任辯護人　劉添錫律師
　　上　訴　人　丁○○
　　　　　　　　　　　　14號.
　　　　　　　　丙○○
　　共　　　同
　　選任辯護人　羅明通律師
　　　　　　　　王子文律師
上列上訴人等因違反洗錢防制法案件，不服台灣高等法院中華民
國九十三年九月三十日第二審更審判決（九十二年度金上重更(一)
字第五號，起訴案號：台灣台北地方法院檢察署八十九年度偵字
第一○○六九號），提起上訴，本院判決如下：
    主  文
原判決關於甲○○、乙○○、丁○○、丙○○部分撤銷，發回台
灣高等法院。
    理  由
本件原判決認定中興票券股份有限公司（下稱中興票券公司）曾
委託台灣銀行松江分行（下稱台銀松江分行）保管「中央政府重
大交通建設公債甲類第七期債票」（下稱系爭債票）等有價證券
。嗣中興票券公司於民國八十九年一月十八日，為剪取系爭債票
上之息票，乃向台銀松江分行提取系爭債票計三百零九張，面額
共計新台幣（下同）十一億七千五百九十萬元。中興票券公司剪
取息票後，將前述三百零九張債票交由台銀松江分行派駐該公司
之行員簡金科轉請該分行警衛陳俊蒼攜回，再轉交該分行出納陳
守樸。陳守樸見有機可乘，乃將上述三百零九張債票予以侵占入
己，而觸犯貪污治罪條例第六條第一項第三款之最輕本刑為五年
以上有期徒刑以上之侵占職務上持有非公用私有財物罪（陳守樸
由檢察機關通緝中）。嗣中興票券公司於同年二月二十三日，欲
將上開債票中之五百萬元券三十張（面額合計一億五千萬元）轉
為抵押擔保品，台銀松江分行承辦員黃榮隆乃通知陳守樸提出上
述債票。陳守樸為免其犯行敗露，乃於翌（二十四）日下午將其
中五百萬券債票三十張交還予黃榮隆，餘如原判決附表一所示之
二百七十九張債票仍未交還。陳守樸侵占前揭債票後，乃積極尋
覓洗錢銷贓管道，其自八十九年二月十七日起，至同年三月六日
止，透過林慶順（由第一審通緝中）之介紹，先後四次以和桐化
工股份有限公司（下稱和桐化公司）等名義，將其所侵占之五百
萬元券債票七十一張出售予大華證券股份有限公司（下稱大華證
券公司），得款三億五千五百萬元匯入其在世華聯合商業銀行儲
蓄部（下稱世華銀行）所開設之帳戶。上訴人甲○○明知前揭債
票及變賣債票所得之財物，均係陳守樸前揭重大犯罪所得之財物
，竟提供其所經營中陸股份有限公司（下稱中陸公司）之銀行帳
戶供陳守樸匯入贓款，以為掩飾，進而收受。陳守樸乃於同年二
月二十三日匯款六千萬元至中陸公司在彰化商業銀行（下稱彰化
銀行）長安東路分行所開設之第00000000000000
號帳戶；又於同年三月六日匯款四千萬元至中陸公司在泛亞商業
銀行（下稱泛亞銀行）大同分行所開設之第000000000
000號帳戶。陳守樸嗣又多次自上開二帳戶結匯美金轉往美國
ＸＣＥＬ　ＬＵＢ　ＥＧＲＯＵＰ　ＩＮＧ（下稱美國ＸＣＥＬ
公司）帳戶（詳細資金流向如原判決附表二所示）。嗣陳守樸於
八十九年三月二十四日改任台銀松江分行初級襄理，其為避免犯
行揭漏，藉詞業務繁忙而未與接任其出納職務之林玉惠辦理金庫
保管品交接手續。嗣於同年五月九日，台灣銀行總行人員於例行
稽查清點保管品時，發現短少債票二百七十九張，面額計十億二
千五百九十萬元（其中面額十萬元券九張、五十萬元券四十二張
、一百萬元券三十四張、五百萬元券一百九十四張，含利息共值
市價約十二億元）。陳守樸見犯行敗露，即於翌（十）日搭機至
大陸地區藏匿，並將其所侵占之面額五百萬元債票一百二十三張
，委由林慶順轉請甲○○代為脫售銷贓。甲○○明知林慶順所交
付之債票，係陳守樸前揭重大犯罪所得之財物，竟仍予以收受，
並允為牙保，旋即轉請上訴人乙○○代為尋覓買主。乙○○與上
訴人丁○○、丙○○及葉愫樺（原名為葉素娥，已判刑確定，下
或稱葉女）亦均明知甲○○託售之債票係陳守樸犯前揭重大犯罪
所得之財物，彼等為貪圖高額佣金，竟與甲○○共同基於牙保洗
錢之犯意聯絡，積極尋求買主，並約定佣金分配之方式為乙○○
、丁○○（與丙○○合計）、葉愫樺各分得百分之四，甲○○則
分得百分之八。其洗錢之方式為：１、乙○○委由丙○○洽請丁
○○代覓買主，而於八十九年五月十日販售五百萬元債券四十張
予華僑商業銀行（下稱華僑商銀），得款二億一千五百四十四萬
二千零六元，匯入乙○○在華僑商銀所開設之第0000000
0000000號帳戶。乙○○等人取得上開款項後，更分別為
如下之處理（詳細資金流程如原判決附表三所示）：乙○○將
其中二億元開立為以台灣銀行為付款人之一千萬元支票（下稱台
支）十六張，以及八百萬元之台支五張後，提示其中八百萬元之
台支二張，進帳一千六百萬元，再將其中六百萬元匯至丙○○在
台北銀行松江分行所開設之第000000000000號帳戶
，另將其中五百萬元匯至丁○○在台北銀行寶清分行所開設之第
000000000000號帳戶，復將其中四百四十萬元匯至
丁○○在台北國際商業銀行營業部所開設之第00000000
00000號帳戶，又將其中六十萬元匯入乙○○於台灣省合作
金庫大同支庫所開設之第000000000000號帳戶；剩
餘之八百萬元台支及前述一千萬元台支十六張部分，則提示其中
一千萬元台支四張，計四千萬元，存入中陸公司在泛亞銀行大同
分行所開設之第000000000000號帳戶；提示另一千
萬元台支三張及八百萬元台支一張，存入甲○○在泛亞銀行吉林
分行所開設之第000000000000號帳戶，上述款項合
計七千八百萬元。乙○○旋將該七千八百萬元轉存於其在泛亞銀
行大同分行所開設之第000000000000號釩古國際企
業有限公司（下稱釩古公司）帳戶。另提示一千萬元之台支三張
，存入中陸公司在彰化銀行長安東路分行所開設之帳戶，又提示
一千萬元台支二張及八百萬元台支一張，存入甲○○在中國信託
商業銀行中山分行所開設之第0000000000000號帳
戶。丁○○出售前述五百萬元債票四十張所得之其餘一千五百
四十四萬二千零六元，則轉匯入丁○○另行覓得之朱迺雄在華僑
商銀營業部所開設之帳戶內。２、乙○○透過丁○○之介紹認識
葉愫樺（下稱葉女）後，經由葉女之聯繫協調，於八十九年五月
十二日，持五百萬元券八十三張至世華聯合商業銀行（下稱世華
銀行）營業部，將之由實體公債轉換為無實體公債（公債存摺）
，以增加債券權利之可信度，進而出售予大華證券公司，得款四
億五千二百六十七萬五千五百零一元，匯入乙○○在世華銀行營
業部所開立之第00000000000號帳戶。嗣又將其中三
億六千萬元開立六千萬元之台支六張，經由釩古公司在泛亞銀行
大同分行所開設之帳戶提示其中三張，計一億八千萬元；另經由
陳祝憲在美國運通銀行台北分行之帳戶提示其中一張，計六千萬
元；再經由益鵬電子企業有限公司之帳戶提示其餘二張，計一億
二千萬元。乙○○在世華銀行營業部帳戶內之剩餘款項，則由其
提領二十萬零八百七十元結匯為港幣五萬後，以甲○○之名義匯
出。另又分別匯出一千六百萬元至丙○○在世華銀行建成分行所
開設之第00000000000號帳戶，再匯出一千六百萬元
至葉女在世華銀行所開設之第00000000000號帳戶，
另其擬匯出美金九十五萬元至香港上海銀行，經世華銀行以其未
檢附交易資料而予以拒絕，其帳內餘款仍有六千零四十七萬五千
六百三十一元。葉女自上開帳戶取得前揭一千六百萬元後，除提
領現金七十萬元（其中五十萬元交付丁○○）外，又電匯八百萬
元至丁○○在第一商業銀行松江分行所開設之第0000000
0000號帳戶，並電匯六百萬元至李堂毓（葉女之子）在中信
銀行中崙分行所開設之第0000000000000號帳戶，
又電匯三十萬元至葉女在合作金庫松江支庫所開設之第0000
000000000號帳戶（資金流向詳如原判決附表四所示）
。３、上開二次交易結果，甲○○（含中陸公司）共分得五千八
百萬元，乙○○分得六十萬元，丁○○分得一千七百零九十萬元
，丙○○分得二千二百萬元，葉女分得七百五十萬元等情。因而
撤銷第一審判決，改判仍論處上訴人等共同洗錢罪刑，固非無見
。
惟查：(一)、原判決以陳守樸於案發時任職台灣銀行松江分行之出
納，因認其侵占系爭債票之所為，係犯貪污治罪條例第六條第一
項第三款之侵占職務上持有之非公用私有財物罪，並據以認定其
所侵占之系爭債票為洗錢防制法第二條所稱之重大犯罪所得之財
物。惟按政府為提高行政效率，縮減組織層級，依據台灣省政府
功能業務與組織調整暫行條例之規定，自八十七年十二月二十一
日起，將台灣銀行收歸國營，由財政部依國營金融機構相關規定
管理，係屬公營事業。嗣於九十二年七月一日，又依公司法之規
定，將該銀行改制為公司組織（即台灣銀行股份有限公司）。陳
守樸於案發時（八十九年一月十八日）任職該銀行松江分行之出
納，負責該分行金庫保管品存放業務，則系爭債票於陳守樸侵占
當時，究屬其公務上持有之非公用私有財物？抑基於該銀行與客
戶間之私經濟行為而持有之私有財物？此與陳守樸侵占系爭票券
之行為究應該當於貪污治罪條例第四條第一項第一款之罪？或同
條例第六條第一項第三款之罪？抑刑法第三百三十六條第二項之
罪有關，影響於其所為是否符合洗錢防制法第三條第一項第一款
規定重大犯罪之認定，自應於判決內對此加以審認論敘明白，始
足以為論罪科刑之依據。本院前次發回意旨已對此加以指明，乃
原判決仍未注意加以審認論敘明白，遽行判決，自嫌理由欠備。
(二)、按科刑判決所認定之事實，必須與其所採用之證據內容互相
適合，否則即屬證據上之理由矛盾，其判決為當然違背法令。原
判決採用甲○○在偵查中所提出之自白書，作為犯罪證據之一。
然卷查甲○○上開自白書係供稱：林慶順向伊提及台灣有位陳姓
油商（指陳守樸）在美國欲向林慶順購買油品及機器設備，因該
陳姓油商未在台灣設立公司，擬以五十萬元為酬，委託甲○○以
其所經營「中陸公司」之銀行帳戶，代其將採購油品及機器之資
金轉匯至美國ＸＣＥＬ公司帳戶；嗣於八十九年二月二十三日至
世華銀行辦理匯款時，經林慶順介紹始知該陳姓油商之姓名為陳
守樸。其後林慶順又稱該陳姓油商欲委請伊將其所持有之中央公
債脫售，以利其投資，並願意將部分款項投資於伊所經營之水產
養殖業，伊乃轉請乙○○代為處理公債買賣暨匯款至林慶順所指
定之美國銀行帳戶等情（見八十九年度偵字第一○○六九號偵查
卷第二○六頁）。依甲○○前揭自白書所述，林慶順係向其佯稱
陳守樸為經營油品事業之油商，並藉詞該陳姓油商欲結匯採購油
品及機器資金至美國銀行帳戶而向其借用中陸公司之帳戶，嗣又
諉稱該陳姓油商持有中央公債擬委託伊脫售變現，以利投資；伊
事前並不認識陳守樸，亦不知林慶順委託伊出售之債票係陳守樸
犯職務上侵占罪所得之財物。原判決採用甲○○上揭自白書作為
證據，卻認定甲○○明知林慶順所交付之債票係陳守樸重大犯罪
侵占所得之財物，而仍予收受並允為牙保等情。復於理由內說明
：甲○○在八十九年二月間即與林慶順、陳守樸等人有來往，且
對陳守樸之職務亦已知悉云云（見原判決第三十頁倒數第六行至
倒數第五行），似與甲○○上揭自白書所述不盡適合，難謂無證
據上之理由矛盾。究竟甲○○前揭自白書所述是否可信？其於案
發當時是否知悉陳守樸之身分或職務？林慶順如何向其介紹陳守
樸之身分或職務，有無據實向其說明系爭債票之來源？此與甲○
○是否知悉系爭債票為陳守樸重大犯罪所得之財物攸關，自有加
以調查釐清之必要。原審對此未詳予調查釐清，亦未於理由內加
以論敘說明，遽行判決，尚嫌調查未盡。(三)、按被告之自白，除
須基於自由意思以外，並須經查明與事實相符，始得採為犯罪之
證據。原判決採用乙○○於偵查中所提出之自白狀，作為其犯罪
之證據（見原判決第二十一頁最末一行至第二十二頁倒數第二行
）。惟查乙○○上開自白狀載稱：「甲○○向我提起他經人介紹
有一批面額五百萬元中央公債要處理，如果我能處理，對我的債
務有很大的幫助，甲○○說這批公債是總統選舉，國民黨的選舉
經費，中途被人攔截下來，他們不方便出面處理，希望找人代為
處理……」等語（見八十九年度偵字第一○○六九號偵查卷第二
十五頁）。但甲○○則否認曾向乙○○稱上述債票係國民黨總統
選舉經費（見原審上重訴卷二第一二一頁）。原判決並未調查乙
○○上揭自白是否與事實相符，遽採為犯罪之證據，並據以認定
乙○○對系爭債票來源之認知為「國民黨於總統選舉之競選經費
，因中途遭人攔下，意圖變賣」之財物（見原判決第二十二頁倒
數第五行至倒數第二行），而為其不利之認定，已有可議。且原
判決既於事實欄認定乙○○明知系爭債票為陳守樸犯職務上侵占
罪所得之財物，而仍予以掩飾、收受或牙保等洗錢行為。卻於理
由內說明：乙○○對系爭債票來源之認知為「國民黨於總統選舉
之競選經費，因中途遭人攔下，意圖變賣」之財物云云，其事實
認定與理由說明，亦有矛盾。(四)、按洗錢防制法第九條第一項之
洗錢罪，必須行為人知悉所處理之財物或利益，係自己或他人因
犯同法第三條所列重大犯罪所得之財物或利益，仍故意予以掩飾
、隱匿、收受、搬運、寄藏、故買或牙保者，為其要件。原判決
論以丁○○、丙○○二人上開洗錢罪，但其對於丁○○、丙○○
主觀上是否具有洗錢之犯罪故意，以及其是否知悉所處理之債票
或金錢，係他人因犯洗錢防制法第三條所列重大犯罪所得之財物
？並未詳加審認剖析論敘明白。僅以：「……足見被告丁○○就
本案債票之交易，於事先與乙○○、丙○○、葉愫樺等人均有相
當之聯絡，其後除進而參與買賣、交割外，並提供帳戶作為匯款
、領款之用」、「……足見丙○○於事前亦已知悉丁○○處理本
件公債後可分得佣金若干，而其中若干佣金將存入其帳戶內，其
亦非毫不知情……若謂渠等毫無不法之認知，顯難置信，綜觀上
揭證據資料，堪信丙○○對於本案債票來源涉有不法，其主觀上
亦有相當認識，且對於佣金之分配，亦有參與之行為，其不法行
為當可確認」云云（見原判決第二十三頁倒數第五行至倒數第三
行、第二十六頁第五行至第六行）等籠統理由，而認定其二人主
觀上具有洗錢之犯罪故意，尚嫌理由不備。(五)、按犯修正前洗錢
防制法第九條第一項至第三項之罪，在偵查或審判中自白者，減
輕其刑，同法第九條第四項末段定有明文。原判決認定甲○○、
乙○○均犯同法第九條第一項之洗錢罪，並採用其二人於偵查中
所提出之「自白書」及「自白狀」，作為犯罪之證據（見原判決
第十八頁第七行至第十九頁第六行，第二十一頁最末一行至第二
十二頁倒數第二行）。但對於其二人於偵查中所分別提出「自白
書」、「自白狀」內有無坦承本件犯罪事實？是否符合自白犯罪
之要件？有無前揭減刑規定之適用？並未於理由內加以論敘說明
，亦嫌理由不備。(六)、原判決理由一方面說明甲○○與「陳守樸
」、林慶順、乙○○、丁○○、丙○○、葉愫樺間有犯意聯絡及
行為分擔，為共同正犯云云（見原判決第四十頁第三行至第四行
）。另一方面卻又謂：甲○○提供中陸公司銀行帳戶供陳守樸匯
入贓款一億元至美國部分，因係供陳守樸匯款之用，不能證明係
甲○○犯本案洗錢罪所得，「陳守樸」與甲○○之間並無共犯關
係，不能為發還之諭知云云（見原判決第四十一頁第六行至第九
行）。前者說明甲○○與陳守樸為共同正犯，後者卻謂其二人間
並無共犯關係，其理由似有矛盾。究竟陳守樸應否與甲○○成立
本件洗錢罪之共同正犯？若是，其二人成立共犯之範圍如何？是
否包括甲○○提供中陸公司銀行帳戶供陳守樸匯入贓款一億元再
轉匯至美國部分？此與陳守樸利用中陸公司銀行帳戶匯入贓款一
億元再轉匯至美國部分，應否於本案一併諭知發還予被害人攸關
，自有詳予審認明白之必要。原判決未詳予審認明白，而於理由
內為前揭矛盾之說明，自有可議。(七)、按刑事審判之量刑，在於
實現刑罰權分配之正義。故法院對於有罪之被告科刑，應符合罪
刑相當之原則，使罰當其罪，以契合人民之法律感情，此所以刑
法第五十七條明定科刑應審酌一切情狀，尤應注意該條所列各款
事項，以為科刑輕重之標準。本件第一審判決認定甲○○、乙○
○、丁○○均犯同法第九條第一項之洗錢罪，量處甲○○、乙○
○各有期徒刑一年，丁○○有期徒刑十月，並分別諭知緩刑三年
及二年。檢察官認為第一審量刑過輕，且諭知緩刑不當，而提起
第二審上訴，請求原審從重量刑。而依原判決事實之認定，甲○
○、乙○○、丁○○三人所共同洗錢之金額高達六億六千八百餘
萬元以上。其理由亦說明：「被告甲○○、乙○○、丁○○三人
，明知本案債票係他人重大犯罪所得財物，卻無視法律規定而仍
為牙保銷贓，其惡性重大，犯後未具悔意，迄今仍有鉅額贓款流
落在外，渠等參與本案洗錢行為甚深，所得亦多，銷贓案情重大
，嚴重破壞金融秩序而危害國家經濟根基，廣受社會矚目，處刑
自不宜寬縱云云，並認檢察官之上訴為有理由（見原判決第四十
一頁倒數第二行起至第四十二頁第五行）。惟原審撤銷第一審判
決改判結果，雖未再對甲○○、乙○○、丁○○諭知緩刑，但對
於甲○○、乙○○僅各量處有期徒刑一年四月，對丁○○亦僅量
處有期徒刑一年，衡諸洗錢防制法第九條第一項之罪所定之法定
本刑為「五年以下有期徒刑，得併科新台幣三百萬元以下罰金」
，仍屬該罪法定本刑中偏於低度範圍之刑，似與原判決理由所稱
彼三人「處刑不宜寬縱」一節未盡洽合。原判決既認定甲○○、
乙○○、丁○○三人共同洗錢之金額高達六億六千八百餘萬元以
上，嚴重破壞社會金融秩序及國家經濟根基，犯罪情節重大，且
犯後未具悔意，仍有鉅額贓款流落在外等情，何以卻量處前揭洗
錢罪法定本刑中偏於低度範圍之刑？其理由安在？原判決對此未
詳加剖析論敘明白，則其裁量權之行使是否合於罪刑相當原則？
本院自屬無憑審斷。以上或為上訴意旨所指摘，或為本院得依職
權調查之事項，應認原判決關於甲○○、乙○○、丁○○、丙○
○部分仍有撤銷發回之原因。
據上論結，應依刑事訴訟法第三百九十七條、第四百零一條，判
決如主文。
中　　華　　民　　國　九十四　年　 十二 　月　 十五 　日
                      最高法院刑事第四庭
                          審判長法官  吳　雄　銘
                                法官  池　啟　明
                                法官  劉　介　民
                                法官  郭　毓　洲
                                法官  韓　金　秀
      本件正本證明與原本無異
                                      書  記  官
中　　華　　民　　國　九十四　年 　十二 　月　 十九 　日
                                                      Ｔ
